臺灣臺北地方法院刑事判決　　　　　　　　　　　　　九十二年度訴字第八一四號
　　公　訴　人　臺灣臺北地方法院檢察署檢察官
　　被　　　告　己○○
　　選任辯護人　盧國勳律師
　　　　　　　　蔡行志律師
　　　　　　　　蕭銘毅律師
右列被告因偽造文書等案件，經檢察官提起公訴（九十一年度偵字第一三六五五號）
，本院判決如左：
    主      文
己○○無罪。
    理      由
一、公訴意旨略以：
    (一)被告己○○係設於臺北市○○○路○段八號四樓Ｃ室無與倫比國際公關顧問有
      限公司（下稱無與倫比公司，公訴人誤載為無與倫比國際有限公司，應予更正
      ）之負責人，與被告卯○○（通緝中，另審結）原係夫妻，於民國八十七年十
      月間，因籌組無與倫比公司共同陸續向告訴人巳○○借款，至八十九年二月間
      止，借貸金額合計新臺幣（下同）三百萬元；迨自八十九年五月、六月間起，
      無與倫比公司因經營不善已無法發放員工薪資，詎被告己○○、卯○○明知渠
      等已無支付能力，竟共同基於意圖為自己不法所有之摡括犯意聯絡，向告訴人
      巳○○佯稱無與倫比公司為添購機具設備、擴展業務，急需資金週轉，並出示
      渠等與電視台合作之企劃書─「雲遊四海節目簡介」及與ＩＢＭ合作之企劃新
      聞稿，表示公司營運狀況良好，並交付曹志榮為發票人之支票三紙（票號：Ｎ
      Ｂ0000000號、ＮＢ0000000號、ＮＢ0000000號，第一
      商業銀行台中分行為付款人，金額各五百萬元）及曹光榮為發票人之商業本票
      一紙（票號：ＣＨ0000000號，金額五百萬元），供作擔保以取信於告
      訴人巳○○，並保證於八十九年七月十四日清償，致告訴人巳○○陷於錯誤而
      借予二百萬元，嗣於前開票據屆期前，渠等即以借據一紙及被告己○○為發票
      人之萬通商業銀行松山分行支票三紙（票號：ＡＧ0000000號，面額二
      百萬元；票號：ＡＧ0000000號，面額一百萬元；票號：ＡＧ0000
      000號，面額二百萬元），要求展期至八十九年十月九日再行償還，並經告
      訴人巳○○同意，嗣展延期限屆至，渠等仍佯稱要求展期，復避不見面，經告
      訴人巳○○提示前揭票據，均不獲兌現，始知受騙。
    (二)被告己○○、卯○○復承前開共同不法所有及偽造文書之犯意聯絡，於八十九
      年五月五日在臺北市○○○路○段一六二號十四樓之一，佯稱欲以被告卯○○
      名義召集民間互助會，邀集告訴人癸○○、辰○○、壬○○等人參加，並偽造
      告訴人戊○○、丁○○等人名義之不實會單，交付告訴人辰○○等人並告知互
      助會召集期間自八十九年五月五日起至九十年九月二十五日止，共計有會員（
      含會首）二十人參與，每會三萬元，詎被告己○○、卯○○即利用此虛假之互
      助會，連續於每月五日向告訴人辰○○等人誆稱有某會員以某數額得標，致告
      訴人辰○○等人陷於錯誤而依被告己○○、卯○○所述之得標金額繳交會款，
      使告訴人辰○○、癸○○、壬○○等人分別受騙十八萬元、十二萬元（公訴人
      誤載為十二元，應予更正）及十八萬元，並足以生損害於告訴人戊○○、丁○○等人，嗣該互助會於同年十一月五日突然宣布停標，經告訴人辰○○等人相
      互探詢，竟發現有二份截然不同之會單，且其中僅少數會員相同，始知上當。
    (三)另被告己○○、卯○○於八十八年九月二十五日，在臺北市○○○路○段八號
      四樓Ｃ室，以被告卯○○名義為會首召集民間互助會，邀集告訴人甲○○、丙○○、寅○○、戊○○、辰○○、丁○○、丑○○等人參加，會期自八十八年
      九月二十五日起會至九十年九月二十五日止，連會首及會員共二十五會，每月
      二十五日下午一時三十分許，在臺北市○○○路○段八號四樓Ｃ室無與倫比公
      司開標，採內標方式進行競標會金，每會二萬元，死會會員每期需繳納金額二
      萬元之會款，活會會員每期分別繳納二萬元減去標金後之會款與會首，再由會
      首轉交得標人。詎被告己○○、卯○○竟共同承前開不法所有及偽造文書之犯
      意聯絡，由被告卯○○於八十九年十一月二十五日，在前開處所，未經乙○之
      同意，利用會首主持開標，少數活會會員到場及會員間欠缺聯繫不知其他會員
      真實姓名之機會，在空白紙上偽造乙○競標利息一千零二百五十元而具標單形
      式之準私文書後，持該偽造之投標單參加開標得標後，再向尚未得標之活會會
      員佯稱係乙○得標（事後已將偽造標單丟棄），使其他活會會員不疑，陷於錯
      誤而分別交付活會會款予被告己○○、卯○○，以此欺罔方式詐得會款共十萬
      二千五百元（死會會員依互助會契約所繳交予會首之金額非詐欺所受損害，不
      予計入），足以生損害於乙○及其他活會之會員，迨至九十年一月間，被告己○○、卯○○因無法繼續繳納會款而召集各會員協調，經會員相互探詢，始知
      悉上情，因認被告己○○與被告卯○○涉嫌共犯刑法第三百三十九條第一項之
      詐欺取財罪嫌及第二百十六條、第二百二十條第一項、第二百十條之行使偽造
      私文書罪嫌云云。
二、按犯罪事實應依證據認定之，無證據不得認定犯罪事實。又不能證明被告犯罪者
    ，應諭知無罪之判決，刑事訴訟法第一百五十四條第二項、第三百零一條第一項
    分別定有明文。次按事實之認定，應憑證據，如未能發現相當證據，或證據不足
    以證明，自不能以推測或擬制之方法，為裁判基礎（最高法院四十年台上字第八
    六號判例參照）。又認定不利於被告之事實，須依積極證據，苟積極證據不足為
    不利於被告事實之認定時，即應為有利被告之認定，更不必有何有利之證據，復
    有最高法院三十年上字第八一六號判例可資參考。再認定犯罪事實，所憑之證據
    ，雖不以直接證據為限，間接證據亦包括在內，然無論直接或間接證據，其為訴
    訟上之證明，須於通常一般之人均不致於有所懷疑，而得確信其為真實之程度者
    ，始得據之為有罪之認定，倘其證明尚未達到此一程度，而有合理性懷疑之存在
    時，即無從為有罪之認定，此亦有最高法院七十六年台上字第四九八六號判例可
    資參照。而被告否認犯罪事實所持之辯解，縱屬不能成立，仍非有積極證據足以
    證明其犯罪行為，不能遽為有罪之認定，最高法院三十年上字第一八三一號判例
    著有明文可資參照。又告訴人之告訴，係以使被告受刑事訴追為目的，是其指訴
    是否與事實相符，仍應調查其他證據以資審認，必被害人所述被害情形，無瑕疵
    可擊，且就其他方面調查，又與事實相符，始足據為有罪判決之基礎。且告訴人
    之指訴，係以使被告判罪處刑為目的，故多作不利於被告之陳述，自不得以其指
    訴為被告犯罪之唯一證據，亦有最高法院五十二年台上字第一三○○號判例意旨
    、八十一年度台上字第三五三九號、八十四年度台上字第五三六八號裁判意旨可
    資參照。末按刑法第三百三十九條第一項詐欺罪之成立，以意圖為自己或第三人
    不法所有，以詐術使人將本人或第三人之物交付為要件。所謂以詐術使人交付，
    必須被詐欺人因其詐術而陷於錯誤，若其所用方法，不能認為詐術，亦不致使人
    陷於錯誤，即不構成該罪，最高法院四十六年台上字第二六○號亦著有判例可資
    參照。而民事債務當事人間，若有未依債務本旨履行給付之情形，在一般社會經
    驗而言，原因非一；其因不可歸責之事由無法給付，或因合法得對抗他造主張抗
    辯而拒絕給付，甚至債之關係成立後，始行惡意遲延給付，皆有可能，非必出於
    自始無意給付之詐欺犯罪一端；況刑事被告依法不負自證無罪之義務，故在別無
    積極證據之情形下，自難違反刑事訴訟法第一百五十四條之規定，以被告單純債
    務不履行之狀態，推定被告自始即有不法所有之意圖而施用詐術。
三、公訴人認被告己○○涉犯前開行使偽造私文書及詐欺取財等犯行，無非以告訴人
    巳○○、辰○○、甲○○、丙○○、寅○○、戊○○、丁○○、癸○○、丑○○
    之指訴、證人乙○之證言、萬通商業銀行松山分行函文、被告卯○○所召集之三
    萬元互助會單二份，被告卯○○之部分自白及其卷附之自白書等為主要依據。訊
    據被告己○○對於渠為無與倫比公司名義上負責人之事實坦承不諱，然否認有何
    犯行，辯稱：僅係擔任無與倫比公司名義負責人，並非該公司之實際負責人，係
    被告卯○○向告訴人巳○○借錢，並非渠所借，該借貸事宜與渠無關，且前開互
    助會乃被告卯○○所召集並自為會首，均非渠所召集等語。
四、經查：
    (一)按證人、鑑定人依法應具結而未具結者，其證言或鑑定意見，不得作為證據；
      又被告以外之人於審判外之言詞或書面陳述，除法律有規定者外，不得作為證
      據，刑事訴訟法第一百五十八條之三、第一百五十九條第一項分別定有明文。
      矧告訴人巳○○、辰○○、甲○○、丙○○、寅○○、戊○○、丁○○、癸○○、壬○○、丑○○於警詢、偵訊中之陳述，均屬在司法警察或檢察事務官調
      查中所為之陳述，且告訴人巳○○、辰○○、甲○○、丙○○、寅○○、戊○○、丁○○、癸○○、壬○○、丑○○於本院審理中均已到庭作證，揆之其等
      證言亦無符合刑事訴訟法第一百五十九條之一至第一百五十九條之四之情事，
      而證人乙○於偵查中所為之證言亦屬在檢察事務官面前所為之陳述且未經具結
      ，徵諸選任辯護人於本院訊問時業已明確表示此部分之證據均無證據能力（見
      本院九十二年七月九日訊問筆錄）而表示不同意告訴人巳○○、辰○○、甲○○、丙○○、寅○○、戊○○、丁○○、癸○○、壬○○、丑○○於警詢、偵
      訊中之陳述及證人乙○於偵查中所為之證言作為本案證據，是此部分警詢、偵
      訊之證言依現行刑事訴訟法之規定均無證據能力而不在本院審酌之範圍內，先
      予敘明。
    (二)被告己○○雖否認渠為無與倫比公司實際負責人，辯稱係被告卯○○向告訴人
      巳○○借錢，並非渠所借，該借貸事宜與渠無關云云。查被告己○○、卯○○
      確曾自八十七年年底起以成立無與倫比公司及該公司運作須資金周轉為由向告
      訴人巳○○借款，幾乎都是透過告訴人辰○○向告訴人巳○○借款，借款用途
      多係為了無與倫比公司之運作，告訴人巳○○有時以交付現金方式，有時以開
      立票據方式交付被告二人，有時請告訴人辰○○代為交付支票或現金予被告二
      人，迄今被告二人尚積欠告訴人巳○○五百萬元款項等情，業據告訴人即證人
      巳○○證述歷歷（見本院九十三年十月二十日審判筆錄），核與告訴人即在無
      與倫比公司任職之證人辰○○所證被告二人係一起向證人巳○○借錢，借錢時
      有時有約定利息，有時沒有，又當時因伊在無與倫比公司上班，故有時借錢乃
      透過伊，借錢的用途是用在公司運作上，被告二人有時會向伊表示欲借款之時
      間、金額及用途，由伊代為向證人巳○○表示，伊有時受證人巳○○之託代為
      交付借款予被告二人，被告二人共積欠證人巳○○五百萬元等情相符（見本院
      九十三年十月二十日審判筆錄），參諸證人即曾在無與倫比公司任職之庚○○
      證稱其在無與倫比公司工作時乃由被告己○○、卯○○面試，被告己○○在公
      司有辦公室（見本院九十三年六月二十三日審判筆錄）等語，佐以證人即在無
      與倫比公司任職之職員寅○○結證無與倫比公司之收支係由被告卯○○夫妻二
      人管理，被告己○○常常在公司，該公司負責人是被告己○○，被告卯○○是
      總經理，被告二人在公司都有各自的位置或辦公室（見本院九十三年六月二十
      三日審判筆錄）等情相互參照觀之，已足認被告己○○並非僅係無與倫比公司
      名義負責人，而係實際負責人無誤，被告己○○所辯渠非該公司實際負責人云
      云，即係卸責之詞，不足採信，徵諸被告己○○所坦認卷附之借據、還款展延
      憑證等確為渠本人親自所簽等情（見本院九十三年十二月十五日審判筆錄），
      若該等借款非被告己○○、卯○○共同向證人巳○○所借，被告己○○又何庸
      於該等文件上借款人處簽名，又被告己○○雖辯稱渠係受被告卯○○及證人辰
      ○○等人之逼迫而簽寫上開借據及展延憑證云云，然被告己○○就此並未提出
      任何證據以實其說，自難率爾認定渠所述為真，是被告己○○、卯○○確曾為
      無與倫比公司之故向證人巳○○借貸款項等情，堪以認定。
    (三)被告己○○縱因渠為無與倫比公司實際負責人而曾向證人巳○○借款，渠所為
      是否業已構成刑法上之詐欺取財罪，端視被告己○○向證人巳○○借款時，主
      觀上有無不法所有之意圖，以及客觀上有無對證人巳○○為施用詐術之行為為
      斷。查證人巳○○業已結稱被告己○○、卯○○初期向其借錢時有約定利息，
      後期因有時乃短期周轉，故未算利息，被告二人有依照期限償還，同意借錢之
      動機乃因同情被告己○○及被告二人要創業，借錢給被告二人時因證人辰○○
      正好在無與倫比公司上班，故其會透過證人辰○○瞭解無與倫比公司之財務狀
      況（見本院九十三年十月二十日審判筆錄）等情在卷，可知被告己○○等人與
      證人巳○○間早自八十七年間起即有借貸關係，斯時被告己○○向證人巳○○
      借款之初，無與倫比公司並無財務困難之情事，且被告二人亦無為施用詐術之
      情甚明，被告己○○顯無為自己不法所有之意圖或施用詐術之情事，實甚明確
      ，是自難因被告己○○等人有向證人巳○○借款即認被告己○○涉有詐欺取財
      之犯行，顯不待言。再證人巳○○固證稱八十八年十月間被告二人要求提高借
      款額度時，有提出ＩＢＭ的企劃新聞稿及雲遊四海節目的企劃書，且八十九年
      六月間被告己○○有向其借款，並表示資金用途均係是用在添購機具設備擴展
      業務、要跟電視台談做旅遊節目，還有要與ＩＢＭ公司談合作企劃案，至被告
      二人提示前開以曹志榮、曹光榮為發票人之支票、本票係為了表示渠等並非沒
      有錢，僅係資金卡在別人處，並主動將該等支票交付其保管（見九十三年十月
      二十日審判筆錄）等語，此並有前開以元晶企業股份有限公司（其上蓋有曹志
      榮之小章）之支票三紙、以曹光榮為發票人之本票一紙、雲遊四海節目簡介、
      無與倫比公司與ＩＢＭ之合作企劃新聞稿在卷可按，然證人辰○○既已結稱證
      人巳○○有拿雲遊四海的節目簡介跟ＩＢＭ的合作企劃新聞稿來問伊該等是否
      為公司業務，伊當時有告知證人巳○○這二個企劃案會幫公司賺錢等語（見本
      院九十三年十月二十日審判筆錄）歷歷，證人庚○○亦證稱無與倫比公司確實
      有製作雲遊四海錄影帶等情（見本院九十三年六月二十三日審判筆錄）在卷，
      證人寅○○亦結稱其有參與雲遊四海節目之製作，無與倫比公司有拍攝雲遊四
      海之節目，該公司並有買時段在超級太陽台之有線電視頻道上播出等情（見本
      院九十三年六月二十三日審判筆錄）綦詳，證人即曾與無與倫比公司合作之丙○○亦證稱無與倫比公司確實有出資拍攝雲遊四海節目，亦有在電視台上播放
      （見本院九十三年六月二十三日審判筆錄）等情，則被告己○○縱有為此證人
      巳○○所指情節之前開行為，因雲遊四海之節目確實有拍攝，且該公司確實有
      與ＩＢＭ合作企劃之相關事宜，而所交付之該等支票、本票僅係供作擔保之用
      而無欲以之償還證人巳○○借款之意，縱該等支票嗣後退票，亦難據此憑認被
      告己○○有以此為詐術之施用行為，被告己○○就此尚無為何施用詐術之行為
      致使證人巳○○交付財物之情事，或認定渠主觀上有何不法所有之意圖。又被
      告己○○於八十九年七月十日簽寫前開借據時，雖同時開立無與倫比公司之支
      票三紙交付證人巳○○，被告己○○等人並於同年九月間要求延期至十二月清
      償，被告己○○且簽具還款展延憑證，嗣該三紙以無與倫比公司為發票人之支
      票於同年十二月間經證人巳○○提示後不獲兌現等情，固亦據證人巳○○證述
      （見本院九十三年十月二十日審判筆錄）歷歷，並有以無與倫比公司為發票人
      之支票三紙（支票號碼分別為ＡＧ一二○六五四號、ＡＧ一二○六五六號、Ａ
      Ｇ一二○六五八號，金額分別為二百萬元、一百萬元、二百萬元，付款人均為
      萬通商業銀行松山分行，其上之發票日原均載為八十九年十月九日，後更改展
      延至八十九年十二月六日）、還款展延憑證等在卷可查，然被告己○○以無與
      倫比公司代表人名義開立該等支票時，該帳戶既尚未為拒絕往來戶（該帳戶係
      自八十九年八月二十五日起開始退票，至八十九年十月六日方拒絕往來），有
      萬通商業銀行松山分行九十一年十二月二十七日萬通松山字第二二一號函在卷
      可考；再無與倫比公司在中華商業銀行仁愛分行之支票存款帳戶亦係至八十九
      年八月二十八日起方有退票紀錄，並於八十九年十月六日拒絕往來；無與倫比
      公司在建華商業銀行中山分行之支票存款帳戶係自九十年六月間起有退票紀錄
      ；被告卯○○係至八十九年九月八日經列為拒絕往來戶；被告己○○係至九十
      一年一月二十五日經臺灣票據交換所通報為拒絕往來戶等情，有中華商業銀行
      仁愛分行九十三年三月十七日（九三）中銀愛字第九三○○六二號函暨檢附之
      中華商業銀行退票登記簿、資金往來明細資料，建華商業銀行中山分行九十三
      年三月十七日（九三）山作字第○○○一一號函暨檢附之支票存款歷史往來明
      細查詢一覽表、領用支票及退票明細查詢表，玉山商業銀行南京東路分行九十
      三年三月十七日玉南京東字第○四○三一五○一號函暨檢附之支存戶信用查詢
      單、存戶交易明細表，臺灣銀行公館分行九十三年三月十八日公館營字第○九
      三○○○一四六五一號函暨檢附之支票存款戶往來紀錄分戶登錄卡、臺灣銀行
      光碟櫃歷史明細查詢系統列印資料、玉山商業銀行南京東路分行九十三年三月
      十七日玉南京東字第○四○三一七○二號函暨檢附之支存戶信用查詢單、存戶
      交易明細表，第一商業銀行永和分行九十三年四月五日一永字第○○五八號書
      函暨檢附之甲存帳戶資金往來明細表、第一商業銀行支票存款戶退票資料查詢
      單，及臺灣票據交換所九十三年三月十七日台票總字第○九三○○○二一八二
      號函等在卷可按，則被告己○○等人嗣後縱有請求延期展還之情事，亦屬就雙
      方已成立之借貸關係請求延期清償耳，證人巳○○並未因此要求展延借款期限
      之行為而另行交付財物，被告己○○所為顯與刑法上之詐欺取財之要件不符，
      參諸證人巳○○亦曾以上開借據、還款展延憑證等證據向本院聲請核發支付命
      令，業經本院調閱本院九十一年度促字第三七一三八號民事聲請事件卷宗審認
      無誤（業影印在卷），尤足見證人巳○○與被告己○○間有關前開五百萬元之
      款項確屬借貸關係無訛，而與刑法上之詐欺取財罪無涉，是被告己○○與證人
      巳○○有關前開五百萬元借款之糾紛，當係民事糾葛，而與刑法上詐欺取財罪
      之構成要件不符。至被告卯○○之部分自白或卷附被告卯○○之自白書，被告
      卯○○之部分自白或該自白書既為被告卯○○所陳述或書寫而與被告己○○無
      關，則該自白書之內容究難執為不利於共同被告己○○之認定或因此而認被告
      己○○與卯○○間有為前開詐欺取財犯行之犯意聯絡或行為分擔，是此部分顯
      不足執為不利於被告己○○之認定，顯不待言。
    (四)公訴人起訴被告己○○、卯○○涉有於前開如公訴意旨(二)所載之時、地，佯稱
      欲以被告卯○○名義召集三萬元民間互助會，並偽造告訴人戊○○、丁○○等
      人名義之不實會單，利用此虛假互助會，連續向告訴人辰○○等人誆稱有某會
      員以某數額得標，致會員即告訴人辰○○、癸○○、壬○○等人分別受騙，並
      足以生損害於告訴人戊○○、丁○○等人，涉犯行使偽造私文書及詐欺取財犯
      行部分：
      查證人戊○○、丁○○確實未加入該互助會，亦未授權他人得以其等名義加入
      該互助會，而該三萬元之互助會單上卻載有其等名義等情，業據該二證人證述
      在卷（分見本院九十三年十一月十七日、九十三年十二月八日審判筆錄），並
      有該互助會會員名錄在卷可按，是該互助會單確有不實之情，已堪認定。然本
      院就證人辰○○所證該三萬元互助會伊參加一會，乃被告己○○邀請伊加入，
      尚為活會，會款係以交付現金或支票之方式交予被告卯○○，如果被告卯○○
      不在，才會交給被告己○○，被告己○○亦曾自薪水中扣掉會款，被告己○○
      雖曾在開標現場出現過，但開標過程均由被告卯○○主持等語（見本院九十三
      年十月二十日審判筆錄），證人陳湘鈞（原名壬○○）結證係應被告卯○○之
      邀參加該互助會，有關此互助會之投開標、會錢收取等事宜是由被告卯○○的
      員工李健成代收，再由李健成轉交被告卯○○，其僅知被告己○○為卯○○之
      妻耳（見本院九十三年十二月十五日審判筆錄）等情，及證人癸○○結稱該互
      助會乃被告卯○○邀其入會，其以黃曉惠名義參加二會，現場是被告卯○○在
      主持開標，該互助會之催收會款、聯絡等事項是由被告卯○○與其接洽聯絡，
      會錢亦係交被告卯○○，被告己○○未曾與其聯絡，其現在乃一個死會，一個
      活會（見本院九十三年十一月十七日審判筆錄）等語相互參照觀之，可知該互
      助會之投開標主持、收取會款及聯絡事宜大多由會首即被告卯○○處理，被告
      己○○雖有邀請證人辰○○入會，且於被告卯○○不在時代為收受證人辰○○
      所交付之會款，並曾於開標時在場出現等情，然當時該互助會進行中被告己○○與卯○○既尚為夫妻關係（按：被告己○○、卯○○係於八十八年九月二十
      九日結婚，九十年三月二十七日離婚，此觀臺灣臺北地方法院檢察署九十一年
      度偵字第一三六五五號偵查卷宗第二十二頁之
      在無與倫比公司內，則被告己○○縱有為上開情事，衡情並未違背常情，況依
      本案卷證資料亦無被告己○○有製作該不實會單或有足資認定被告己○○、卯
      ○○二人就前開犯行有何犯意聯絡及行為分擔之證據，本院自難認定被告己○○、卯○○二人就此犯行有何犯意聯絡或行為分擔而認被告己○○涉有此部分
      公訴人所指之犯行。
    (五)公訴人起訴被告己○○、卯○○二人涉有召集前開二萬元民間互助會，並冒用
      乙○名義標會，涉犯行使偽造私文書及詐欺取財犯行部分：
      揆之證人辰○○所證該二萬元之互助會乃被告己○○邀請伊加入，共參加二會
      ，均尚為活會，該會被告己○○及卯○○均曾主持過開標或收會錢（見本院九
      十三年十月二十日審判筆錄）等情，證人甲○○所證確有參加該二萬元之互助
      會，乃被告己○○邀其入會，開標時被告二人都在場，都是被告己○○與其聯
      絡，尚為活會，在乙○得標那次其有至現場參加投開標，該次被告己○○不在
      現場，其有時繳納會金係以匯款之方式匯至被告卯○○之帳戶，現金則係交予
      被告己○○等語（見本院九十三年十二月八日審判筆錄），證人丑○○證稱係
      因被告己○○邀請而加入該互助會，為死會，現場乃被告卯○○主持開標（見
      本院九十三年十二月八日審判筆錄）等情，證人子○○復證稱乃被告己○○邀
      其加入該互助會，該互助會有關繳會錢等事宜大多為被告卯○○與其聯絡，偶
      爾一兩次是被告己○○與其聯絡，曾以提款機轉帳之方式繳交會錢至被告卯○○帳戶或交付支票予被告己○○，該會其尚為活會等語（見本院九十三年十二
      月八日審判筆錄），固可證明被告己○○有尋找該互助會會員入會等情，然證
      人寅○○證稱該互助會乃被告卯○○邀其加入，因都是在無與倫比公司開標，
      故其有看過開標之情形，被告己○○通常會在公司，但被告己○○在開標的時
      候有無在現場其記不清楚，該會其乃死會，其會款都是以支票方式交付被告卯
      ○○等語（見本院九十三年六月二十三日審判筆錄），證人丙○○證稱參加該
      互助會乃因被告卯○○所邀集，開標係被告卯○○所主持，被告己○○未曾向
      其收或催繳會款等語（見本院九十三年六月二十三日審判筆錄），證人戊○○
      證稱之所以參加此互助會，係被告卯○○說要起二萬元之會而邀其入會，去現
      場參加投標時都是被告卯○○主持開標，但被告己○○也會在場幫忙開標，聯
      絡投開標及催收會款等均由被告卯○○為之（見本院九十三年十一月十七日審
      判筆錄）等情，證人丁○○證稱有以舊名林淑華名義參加被告卯○○起的互助
      會，已是死會，開標時乃被告卯○○主持開標，並無在開標現場見過被告己○○，該互助會之聯絡、交付會金及收會款等事宜都是被告卯○○、戊○○與其
      聯絡（見本院九十三年十二月八日審判筆錄）等語，證人乙○證稱當時為被告
      卯○○邀其加入該會，該會其仍為活會，其至現場投標時乃被告卯○○主持開
      標，該次被告己○○不在現場，被告己○○未曾因此互助會之事與其聯絡，會
      款都是以匯款之方式匯至被告卯○○之帳戶（見本院九十三年十二月八日審判
      筆錄）等情，證人辛○○證稱該互助會乃被告卯○○邀其加入，有關互助會的
      繳會錢、投開標等事宜，大部分是被告卯○○，有時是證人辰○○與其聯絡（
      見本院九十三年十二月八日審判筆錄）等語，參之該互助會並非自招會之始即
      有冒標之詐欺取財或行使偽造私文書等行為，而係進行至八十九年十一月二十
      五日以證人乙○名義遭冒標之該次時方有公訴人起訴之詐欺取財或行使偽造私
      文書之犯行，且該次互助會開標時，被告己○○亦無在場負責主持開標或收取
      會款等行為，本院復查無被告己○○與被告卯○○就該次犯行有犯意聯絡及行
      為分擔之情事，則被告己○○縱令有召集會員入會或偶有代為開標或收取會款
      之情，亦難認被告己○○涉有此部分犯行，參諸此互助會倒會後，亦係由被告
      卯○○出面與各該活會會員協議商討相關事宜，而與被告己○○無涉，此觀卷
      附之協議書自明，尤足見該會確係由被告卯○○處理而與被告己○○無關，是
      公訴人認被告己○○與被告卯○○共犯行使偽造私文書罪或詐欺取財罪云云，
      亦無依據。
五、綜上各情，勾稽以觀，被告己○○縱因擔任無與倫比公司負責人而有向證人巳○○借款之情事，惟其主觀上既難認有不法所有之意圖，客觀上復無施用詐術之行
    為，此部分當屬民事糾葛，證人巳○○應循民事訴訟途徑尋求救濟而要求被告己○○將前開積欠之款項償還，尚無從以刑法上之詐欺取財罪相繩，再前開二萬元
    、三萬元之互助會部分，縱或有前開公訴人所指之情事，亦為被告卯○○之個人
    行為而與被告己○○無涉，且本院亦查無被告己○○、卯○○就該等行使偽造私
    文書及詐欺取財等犯行有犯意聯絡或行為分擔之證據，本院自難僅憑告訴人巳○○、辰○○、甲○○、丙○○、寅○○、戊○○、丁○○、癸○○、丑○○之指
    訴、證人乙○之證言、萬通商業銀行松山分行函文、被告卯○○所召集之三萬元
    互助會單二份，被告卯○○之部分自白及其卷附之自白書等，遽論被告己○○確
    有公訴人所指之犯行。此外，本院復查無其他積極證據足資證明被告己○○有何
    公訴人起訴之詐欺取財或行使偽造私文書等犯行，不能證明被告己○○犯罪，自
    應依法諭知無罪之判決。
據上論斷，應依刑事訴訟法第三百零一條第一項，判決如主文。
本案經檢察官呂俊儒到庭執行職務
中　　　華　　　民　　　國　　九十三　　年　　十二 　 月　　  二十九　　日
                                    臺灣臺北地方法院刑事第十庭
                                        審判長法  官  丁蓓蓓
                                              法  官  劉煌基
                                              法  官  黃紹紘
如不服本判決，應於判決送達後十日內向本院提出上訴狀（應抄附繕本）。告訴人或
被害人如對於本判決不服者，應具備理由請求檢察官上訴，其上訴期間之計算係以檢
察官收受判決正本之日期為準。
右正本證明與原本無異。
                                              書記官  劉新怡
中　　　華　　　民　　　國　　九十三　　年　　十二 　 月　　  二十九　　日
